【裁判字號】    98,上,659
【裁判日期】    991116
【裁判案由】    返還不當得利等
【裁判全文】
臺灣高等法院民事判決                   98年度上字第659號
上  訴  人  甲○○
訴訟代理人  林光彥律師
被 上訴 人  乙○○
上列當事人間請求返還不當得利等事件，上訴人對於中華民國98
年5月21日臺灣桃園地方法院97年度訴字第978號第一審判決提起
上訴，本院於99年11月2日言詞辯論終結，判決如下：
    主  文
原判決關於命上訴人給付超過新台幣貳拾柒萬捌仟捌佰柒拾陸元
及其利息部分，暨除確定部分外訴訟費用之裁判均廢棄。
上開廢棄部分，被上訴人在第一審之訴駁回。
其餘上訴駁回。
第一審（除確定部分外）、第二審訴訟費用由上訴人負擔百分之
十三，餘由被上訴人負擔。
    事實及理由
一、被上訴人主張：兩造本為男女朋友關係，嗣於民國92年11月
    13日結婚，婚後僅共同生活3個月，即於93年9月20日離婚。
    然上訴人於兩人交往期間，自92年9月15日起至同年12月2日
    止之期間，未經伊同意，擅自於附表所示時間從伊中國信託
    商業銀行帳戶（帳號：0000000000000，下稱系爭帳戶），
    提領現金、匯出款項，累計達新臺幣（下同）2,076,222元
    （下稱系爭款項）。上訴人顯已構成侵權行為，即使伊對其
    之侵權行為請求權已罹於時效，伊仍得依民法第197條第2項
    之規定，請求上訴人返還其不當得利，爰求為判決命上訴人
    給付伊2,076,222元，及自起訴狀繕本送達翌日即97年6月18
     日起至清償日止，按週年利率百分之5計算之利息（被上訴
    人原請求2,086,222元之本息及返還借款375,000元本息，原
    審判命上訴人給付其中2,076,222元本息，而駁回其餘請求
    ，被上訴人未就其敗訴部分上訴，上訴人則就其敗訴部分上
    訴）。並上訴聲明：(一)原判決不利於上訴人部分廢棄，上開
    廢棄部分，(二)被上訴人在第一審之訴駁回。
二、上訴人則以：伊係經被上訴人交付系爭帳戶之提款卡而提領
    系爭款項，且該帳戶內於伊提領系爭款項期間，另有多筆支
    出或存入款項之記錄，被上訴人應知該帳戶之運作，故伊係
    經被上訴人之授權同意提領該款項，自無侵權行為可言。又
    縱認上訴人提領系爭款項，因侵權行為而受有利益，然伊於
    93年1、2月間返還被上訴人共計2,40萬元，已超過系爭款項
    ，亦無不當得利等語，資為抗辯。並答辯聲明：上訴駁回。
三、被上訴人主張：兩造於92年11月13日結婚，嗣於93年8月6日
    離婚。而上訴人自92年9月15日起至同年12月2日止之期間在
    附表所示時間從伊之系爭帳戶，提領系爭款項等情，為兩造
    不爭執之事實，並有戶籍謄本、系爭帳戶節本附卷可稽（原
    審卷4頁、12至15頁），堪認為真正。被上訴人又主張：上
    訴人未經伊同意提領系爭款項，已構成侵權行為，縱該侵權
    行為請求權罹於時效期間而消滅，伊得依民法第197條第2項
    規定，請求上訴人返還其所受之不當得利之事實，為上訴人
    否認。是兩造爭執重點為(一)上訴人領取系爭款項有否經被上
    訴人之同意？(二)上訴人領取該款項，有否不當得利？爰分論
    如后：
（一）按因侵權行為所生之損害賠償請求權，損害賠償之義務人
    ，因侵權行為所受利益，致被害人受損害者，於前項時效完
    成後，仍應依關於不當得利之規定，返還其所受之利益於被
    害人，固為民法第197條所明定。惟該損害賠償請求權，如
    行為人因侵權行為而受利益者，雖與不當得利之請求權相競
    合，得由被害人選擇行使，但均以被害人所主張侵權行為之
    事實已經證明為前提要件，如不能證明有侵權行為之事實，
    自無損害賠償請求權或不當得利返還請求權之可言。又當事
    人主張有利於己之事實，就其事實有舉證之責任，民事訴訟
    法第277條定有明文。而事實有常態與變態之分，其主張常
    態事實者無庸負舉證責任，反之，主張變態事實者，則須就
    其所主張之事實負舉證責任。本件被上訴人起訴係主張：上
    訴人未經伊同意，擅自從伊之系爭帳戶提領或轉出系爭款項
    ，顯故意不法侵害伊之財產權利，而為侵權行為，雖伊已逾
    民法第197條第1項規定之請求權時效期間，惟依同條第2項
    規定，伊仍得依不當得利法則，請求上訴人返還其受有系爭
    款項之利益（原審卷2頁）。足見被上訴人依不當得利法律
    關係，請求上訴人返還系爭款項，係基於其如前述所主張之
    同一侵權行為事實。上訴人既否認其有未經被上訴人同意不
    法提領系爭款項之侵權行為事實，則依上開說明，被上訴人
    應就上訴人有未經其同意，即擅自提領系爭款項之事實負舉
    證責任。經查，被上訴人主張上訴人有不法提領其所有系爭
    款項之事實，固據其提出系爭帳戶節本為證。然該帳戶節本
    僅能證明上訴人有自該帳戶提領或匯出款項之事實，尚不能
    證明其有如何未經被上訴人同意之情事。次查，兩造於92年
    11月13日結婚，93年9月20日離婚，被上訴人同意上訴人自
    92年9月15日起至同年12月2日止之期間，在系爭帳戶從事股
    票買賣，且上訴人係以提款卡領取現金或轉帳方式，從系爭
    帳戶匯出系爭款項等情，為被上訴人所不爭執之事實（調閱
    之原審95年度訴字第1335號清償債務卷29頁），並有戶籍謄
    本、系爭帳戶影本在卷可稽（原審卷4頁、20至25頁，本院
    96年度上更一卷18頁反面、62至67頁）。觀諸該帳戶內自92
    年9月15日起至同年12月2日止之期間，除有上訴人提領或匯
    出之系爭款項外，尚有多筆證券款之支出及存入（92年9 月
    15日、22日、30日，92年10月2日、3日、8日、13日、21 日
    、22日、28日、30日，92年11月4日、6日、14日、18日分別
    支出491,552元、475,449元、441,327元、220,814元、32
    2,943元、179,636元、300,427元、197,611元、224,319元
    、458,151元、406,577元、889,579元、213,303元、102,14
    5元、159,171元；92年9月17、19日存入350,941元、158,
    118元，92年10月6日、7日、16日、17日、31日存入334,11
    3元、692,921元、395,500元、5,688元、754,660元，92年
    11月11、12日存入37,284元、182,191元）。而依上開期間
    內支出及收入之各筆款項所顯示之期間長達約近三個月之久
    ,且金額非少。被上訴人主張其不知上訴人在上開期間未經
    同意，擅領系爭款項，實與經驗法則有違，難以採信。據此
    可知，上訴人在兩造結婚前迄至92年12月2日止之期間，確
    經被上訴人之同意授權，始於系爭帳戶內從事股票買賣，並
    得使用該帳戶之提款卡，方符常情。按提款卡由自己使用（
    或由有權使用之人使用）為常態，由無權使用之人使用為變
    態，故被上訴人主張上訴人未經其同意，盜取提款卡以盜領
    存款，既屬變態事實，自應就此變態事實負舉證之責。惟被
    上訴人迄未舉證證明上訴人有盜取其系爭帳戶提款卡予以提
    領或匯出存款之事實，揆諸前揭說明，上訴人提領系爭款項
    並無不法，自無侵權行為可言。上訴人辯稱：其係經被上訴
    人同意授權，提領系爭款項，無侵權行為情事，自為可採。
    況查上訴人提出為被上訴人不爭形式上為真正之會算單（原
    審卷20頁，本院卷第2宗13頁反面、14頁），內載：本金000
    0000元，減去中國信託現值0000000元，所剩0000000元，於
    93年1月5日由富邦還0000000元，尚欠0000000元，同年1月6
    日由台新還100萬元，尚欠678876元等旨。被上訴人對該會
    算單內所示「中國信託現值」等語，乃上訴人所指系爭帳戶
    內所剩之股票價額乙節，且上訴人已先後返還200萬元，尚
    欠678876元等情，既不爭執（本院卷第2宗13頁反面、14 頁
    ），顯見兩造至遲於93年1月6日前已就包括系爭帳戶內之系
    爭款項等債權債務關係經過雙方會算確認後始在其上簽名，
    益見上訴人並無未經被上訴人同意提取系爭款項而有侵權行
    為受有利益之情事。
（二）再查，上訴人於被上訴人簽立系爭會算單後，於93年2月2
    0日自台新銀行帳戶匯款40萬元至被上訴人之系爭帳戶，而
    已再還款40萬元予被上訴人等情，為兩造不爭執之事實（原
    審卷30、40、42頁），可證上訴人前述尚欠被上訴人之678,
    876元，扣除上開40萬元還款後，仍欠被上訴人278,876元未
    還，上訴人自受有該款項之不當得利。是上訴人抗辯：被上
    訴人請求返還之金額為2,076,222元，上訴人既分別於93 年
    1月5日、同年1月6日及同年2月20日返還100萬元、100萬元
    及40萬元合計240萬元，已超過上開金額，伊無不當得利云
    云，即無可取。上訴人自應返還278,876元之不當利益予被
    上訴人。
（三）綜上所述，本件被上訴人依不當得利之法律關係，請求上
    訴人給付（返還）2,076,222元，及自起訴狀繕本送達翌日
    即97年6月18日起至清償日止，按週年利率百分之5計算之利
    息，其中278,876元本息部分，為有理由，應予准許，逾此
    部分之請求，即屬無據，為無理由，不予准許。原審就無理
    由部分，為被上訴人勝訴之判決，尚有未洽，上訴論旨指摘
    原判決關此部分為不當，聲明廢棄，為有理由，應予廢棄改
    判如主文第2項所示。至上開有理由部分，原審為被上訴人
    勝訴之判決，核無違誤，上訴意旨指摘原判決就此部分為不
    當，求予廢棄，非有理由，應予駁回。
四、據上論結，本件上訴為一部有理由、一部無理由，爰判決如
    主文。
中    華    民    國    99    年    11    月    16    日
                  民事第九庭
                      審判長法  官  張宗權
                            法  官  鄭純惠
                            法  官  林曉芳
正本係照原本作成。
上訴人不得上訴。
被上訴人如不服本判決，應於收受送達後20日內向本院提出上訴
書狀，其未表明上訴理由者，應於提出上訴後20日內向本院補提
理由書狀（均須按他造當事人之人數附繕本）上訴時應提出委任
律師或具有律師資格之人之委任狀；委任有律師資格者，另應附
具律師資格證書及釋明委任人與受任人有民事訴訟法第466條之1
第1項但書或第2項（詳附註）所定關係之釋明文書影本。如委任
律師提起上訴者，應一併繳納上訴審裁判費。
中    華    民    國    99    年    11    月    16    日
                          書記官  林麗觀
附註：
民事訴訟法第466條之1（第1項、第2項）：
對於第二審判決上訴，上訴人應委任律師為訴訟代理人。但上訴
人或其他法定代理人具有律師資格者，不在此限。
上訴人之配偶、三親等內之血親、二親等內之姻親，或上訴人為
法人、中央或地方機關時，其所屬專任人員具有律師資格並經法
院認為適當者，亦得為第三審訴訟代理人。

司法院資訊處製作；財團法人民間司法改革基金會備份。
